臺灣臺中地方法院民事判決
                                       111年度中簡字第894號
原      告  祭祀公業法人南投縣張琯溪公

法定代理人  張明煥
訴訟代理人  張慶達  律師
被      告  張順嬌

上列當事人間請求返還不當得利事件，於民國111年11月18日言
詞辯論終結，本院判決如下：
    主      文
被告應給付原告新台幣陸萬貳仟參佰壹拾陸元及自民國一一○年
十月九日起至清償日止，按年息5%計算之利息；暨自民國一一○
年十月九日起至返還土地之日止，按月給付原告新台幣壹仟零參
拾玖元。
原告其餘之訴駁回。
訴訟費用（除減縮部分外）由被告負擔。
本判決原告勝訴部分得假執行。但被告以新台幣陸萬貳仟參佰壹
拾陸元為原告預供擔保，得免為假執行。
    事實及理由
一、按訴狀送達後，原告不得將原訴變更，但擴張或減縮應受判
    決事項之聲明者，不在此限。民事訴訟法第255條第1項第3
    款，定有明文。原告起訴請求被告應給付原告新台幣（下同
    ）10萬3974元及自支付命令送達翌日起至清償日止，按週年
    利率5%計算之利息。嗣於審理中減縮、擴張其聲明如後述（
    卷第22頁），合於前開規定，應予准許，合先敘明。　　
二、原告主張：原告係坐落南投縣○○市○○段000000000地號土地
    之所有權人（應有部分為全部，下稱系爭土地），系爭土地
    遭被告所有南投市○○段0000○號（權利範圍10000分之151）
    即門牌號碼：南投縣○○市○○街00巷0號地下室（為停車空間
    、管理員室，下稱系爭建物）之46號停車位（下稱系爭停車
    位）無權占用，占用之土地面積為31.81平方公尺（計算式:
    建物總面積2106.7×權利範圍151/10000＝31.81），而受有相
    當於租金之不當得利，原告亦受有相當於租金之損害，自得
    依民法第179條規定，請求被告返還5年相當於租金之利益。
    又系爭土地附近有家樂福大賣場、全聯福利中心、銀行、南
    投國民小學、地政事務所、郵局等商圈，且交通便利，應以
    申報地價10%計算相當租金之利益，被告自民國95年購買系
    爭停車位迄今近16年均未繳付租金，原告依土地法第97條第
    1項、第105條規定，只請求被告返還依申報地價每平方公尺
    6,530元計算，5年共計應給付原告10萬3860元（計算式:31.
    81×6530×10%×5＝103,860，元以下四捨五入）之賠償金。又
    原告所有地下室車位出租，每月租金2,500元，被告應至返
    還上開占用之土地之日止，按月給付2,500元。且取得系爭
    建物所有權並非當然取得系爭土地合法之占用權源，被告迄
    未能舉證有何占用系爭土地之權源或法律上原因，又原告所
    收之管理費用係分攤地下室消防設備、電燈耗材、清潔等維
    修費用，非屬占用系爭土地之租金利益。 爰依不當得利之
    法律關係提起本件訴訟，訴之聲明：被告應給付原告10萬38
    60元及自支付命令送達翌日起至清償日止，按週年利率5%計
    算之利息，及至返還土地之日止，按月給付原告2,500元。
三、被告則以：伊於95年7月7日經由南投地方法院民事執行處以
    36萬元拍得系爭停車位，並於同年月25日完成登記，擁有系
    爭停車位所有權，且被告購買系爭停車位時，該車位已坐落
    於系爭土地，原告自始已取得系爭停車位坐落系爭土地之權
    利。且系爭建物建造時，原告已出具土地使用同意書，南投
    縣政府才據以核發建照及使照，原告之管理人亦立即主動交
    付被告進出鐵捲門之遙控器，當時並未告知須給付占用系爭
    土地之租金，被告除按時繳納房屋稅外，每年均依原告通知
    繳納停車場管理費，最近一期為一次預收3年共4,500元。原
    告管理人更迭，未詳實瞭解當時與建商合建分售時，政府給
    予地下室停車位容積率、建蔽率之獎勵，系爭建物共計67個
    停車位均無需繳納權利金及租金，只有擁有地面層房屋所有
    權人才需繳納租金之事實，其僅向持有地下室停車位之被告
    要求繳納權利金和租金，違反比例原則、衡平原則及信賴保
    護原則。且被告亦未向原告承租系爭土地，原告所提出之不
    動產收益管理辦法是祭祀公業自行訂定之內規，不得溯及既
    往拘束被告等語置辯。答辯聲明：⑴原告之訴駁回。⑵如受不
    利判決，願供擔保請准宣告免為假執行。　
四、原告主張其係坐落南投縣○○市○○段000000000地號土地之所
    有權人（應有部分為全部）之事實，業據原告提出卷附之系
    爭土地登記簿謄本（南投地院卷第35頁）為憑，且為被告所
    不爭執，堪信為真實。又系爭建物為被告於95年7月25日取
    得所有權，該建物之部分占有系爭土地如照片所示紅色交通
    錐之第46號停車位部分，有卷附之系爭建物登記簿謄本（南
    投地院卷第37頁）、所有權狀、現場照片可稽（本院卷第63
    、101、103頁），亦為被告所不爭執。是上開如照片所示紅
    色交通錐之第46號停車位即為被告所占有（民法第940 條參
    照），亦堪可信為真實。是原告為系爭土地所有人，被告占
    有系爭土地如照片所示紅色交通錐之第46號停車位，堪可認
    定。茲有爭執者，厥為被告有無合法占有之權源？
五、按占有人無占有之本權者，為無權占有，而占有之本權可為
    物權或為債權（如租賃、借貸等）。而以無權占有為原因，
    請求返還所有物之訴，占有人對請求權人就其物有所有權存
    在之事實無爭執，而僅以非無權占有為抗辯者，請求人於占
    有人無權占有之事實，無舉證責任。占有人應就其取得占有
    ，係有正當權源之事實證明之。如不能證明，則應認請求人
    之請求為有理由（最高法院72年度台上字第1552號判決要旨
    參照）。本件被告為系爭土地之占有人，原告則為系爭土地
    之所有權人，已如前述。則被告主張其有合法之占有之權源
    ，自應由被告對此占有之權利負舉證責任，合先敘明（並參
    照民事訴訟法第277條）。就此被告並未提出任何證據，以
    為證明其有合法占有之權源，是難認被告係有權占有，被告
    無權占有系爭土地，堪以認定。至其所繳納之車位管理費與
    本件原告主張請求之項目，並非相同，亦予敘明。
六、次按，無法律上之原因而受利益，致他人受損害者，應返還
    其利益。又不當得利之受領人，除返還其所受之利益外，如
    本於該利益更有所取得者，並應返還。但依其利益之性質或
    其他情形不能返還者，應償還其價額，民法第179條第1項及
    第181條，分別定有明文。本件被告既無權占有原告所有之
    系爭土地其中之31.81平方公尺（計算式:建物總面積2106.7
    ×權利範圍151/10000＝31.81）之部分，而受有物之使用利益
    ，致原告受有損害。然「物之使用」性質不能返還，而使用
    他人之物，依常情當須支付一定之對價。是以相當於租金之
    利益為計算被告所受之利益及原告所受之損害，應屬合理，
    是原告依民法第179條不當得利之法律關係，請求被告返還
    相當於租金之不當得利，自屬有據，次予敘明。
七、又按，土地法第105條準用同法第97條第1項規定，城市地方
    土地之租金，以不超過土地申報總價額年息10%為限，惟土
    地所有人固得依不當得利法則向無權占用其土地之人請求返
    還相當於租金之損害金，其數額除以申報地價為基礎外，尚
    須斟酌基地之位置、工商業繁榮之程度及占用人利用土地之
    經濟價值及所受利益等項，並與鄰地租金相比較，以為決定
    ，並非必達申報地價年息10%之最高額。經查，系爭土地坐
    落之地段附近有家樂福大賣場、全聯福利中心、銀行、南投
    國民小學、地政事務所、郵局等商圈，交通便利，有卷附之
    現場相片可證（見本院卷第71頁至第83頁）。本院審酌上情
    ，認原告得請求之不當得利，應按系爭土地申報地價年息6%
    計算為妥適。原告請求以申報地價年息10%計算，並非可採
    。是原告（註：36年6月1日起即為所有權人）請求被告給付
    自其取得爭建物即95年7月25日起迄支付命令送達翌日止，5
    年期間內按年依上開建物面積即31.81平方公尺各該年度申
    報地價年息6%計算之金額，洵屬適法。茲查，系爭土地之申
    報地價為每平方公尺6,530元，有系爭土地登記簿謄本可稽
    （本院卷第35頁），依此計算，則原告可請求被告給付5年
    相當租金之利益應為6萬2316元（計算式:31.81×6530×6%×5＝
    62,316，元以下四捨五入，下同），相當於每月1,039元（
    計算式：31.81×6530×6%÷12＝1,039）。從而，原告請求被告
    給付6萬2316元及自支付命令（即起訴狀繕本）送達翌日（
    即110年10月9日）起至清償日止，按年息5%計算之利息；暨
    自支付命令（即起訴狀繕本）送達翌日（即110年10月9日）
    起至返還系爭土地之日止，按月給付1039元（計算式如上）
    ，洵屬適法，為有理由，爰為判決如主文第1項所示。逾此
    部分之請求，於法即屬無據，自無理由，應予駁回，爰為判
    決如主文第2項所示。
八、本件係就民事訴訟法第427條第1項訴訟適用簡易程序所為被
    告敗訴之判決，故依同法第389條第1項第3款之規定，自應
    依職權宣告假執行，被告自勿請聲請。並依被告之聲請，酌
    定相當擔保金額，予以被告免為假執行之宣告。
九、據上論結，本件原告之訴為一部有理由、一部無理由，依民
    事訴訟法第436條第2項、第79條、第389條第1項第3款、第3
    92條第2項，判決如主文。
中    華    民    國    111    年   12    月    14    日
                  臺灣臺中地方法院臺中簡易庭
                                  法  官  陳添喜
以上正本係照原本作成。
如不服本判決，應於送達後20日內，向本院提出上訴狀並表明上
訴理由，如於本判決宣示後送達前提起上訴者，應於判決送達後
20日內補提上訴理由書（須附繕本）。如委任律師提起上訴者，
應一併繳納上訴審裁判費。
中    華    民    國    111    年   12    月    14    日
                                  書記官　黃舜民